【裁判字號】    88,易,559
【裁判日期】    900424
【裁判案由】    詐欺等
【裁判全文】
臺灣臺東地方法院刑事判決                          八十八年度易字第五五九號
    公  訴  人  臺灣臺東地方法院檢察署檢察官
    被      告  甲○○
右列被告因詐欺等案件，經檢察官提起公訴（八十八年度偵字第一二九八號、第一三
六○號），本院判決如左：
    主  文
甲○○連續意圖為自己不法之所有，而侵占對於業務上所持有之物，處有期徒刑捌月
；又連續行使偽造私文書，足生損害於公眾及他人，處有期徒刑壹年貳月。應執行有
期徒刑壹年拾月。
    事  實
一、甲○○於民國（下同）八十四年擔任位於臺東市○○街七十六號二樓之「臺東縣
    勞工保險、健康保險顧問中心」之負責人，於臺東縣境內向不特定之公司商號招
    攬代辦繳交全民健康保險費（下稱健保費）、勞工保險費（勞保費）及申請各項
    給付，為從事業務之人，竟萌生意圖為自己不法所有之概括犯意，趁收取上開款
    項之機會，連續將附表（一）所示被害人所交付委託代繳健、勞保費之金額侵占
    入己，嗣經中央健康保險局東區分局（下稱健保局）及勞工保險局（下稱勞保局
    ）催費始補繳，惟至八十六年六月十日經法務部調查局臺東調查站移送偵辦時，
    尚有如附表（一）依所示之金額未補繳。
二、甲○○於八十七年間基於偽造文書、行使偽造文書、詐欺取財之概括犯意，於
  (一)八十七年三月十二日間，持所偽刻「乙○○」印章及自己照片至臺東市戶政事務
    所，冒充係「乙○○」本人，以遺失「乙○○」之國民身分證為由，於補領國民
    身份證申請書上偽造「乙○○」之署押二枚、偽蓋「乙○○」印章一枚，憑以偽
    造補領國民身分證登記申請書之私文書，並於偽造完成後，持之交付於承辦戶籍
    登記之公務員，以行使該偽造「乙○○」名義之補領國民身分證登記申請書，致
    不知情之承辦公務員，將遺失補發之不實事項登載於職務上掌管之戶籍資料之公
    文書內後，冒領「乙○○」不實之國民身分證一枚，足生損害於戶政機關對於戶
    政管理之正確性及「乙○○」。
  (二)嗣於八十七年四月間起，以上開「乙○○」國民身分證，向附表（二）所示之銀
    行申請開戶或信用卡，並在上開銀行如附表（三）所示之開戶、信用卡申請書上
    ，連續偽造「乙○○」之署押、偽蓋「乙○○」印章後，持上開完成偽造申請書
    等之私文書交付予上開銀行之承辦員，致上開銀行誤以為係「乙○○」本人所申
    請，據以核發如附表（二）所示金融卡、存摺、信用卡後，甲○○即在信用卡背
    面之簽名欄分別偽造「乙○○」之署押，並連續持上揭所申請之信用卡，佯稱係
    「乙○○」本人，向各該特約商店刷卡購物，並於各該商店人員分別交付如附表
    （三）所示之簽帳單存根聯上，以複寫方式同時在簽帳單顧客存根聯、特約商店
    存根聯或銀行存根聯上分別一次偽造二聯或三聯「乙○○」署押之簽帳單多張，
    並做成不實簽帳單之私文書後，持交各該特約商店店員，致上開特約商店均陷於
    錯誤，誤以為係「乙○○」本人，而允其刷卡簽帳購物，並交付其所購之物，足
    以生損害於「乙○○」、上開特約商店及如附表（二）所示之銀行。嗣於八十七
    年六月十三日下午四十分許，經警循線於臺東市戶政事務所前查獲。
三、案經如附表（一）所示之被害人、「乙○○」、美商美國商業銀行股分有限公司
    告訴、臺東縣警察局臺東分局及法務部調查局臺東調查站報請臺灣臺東地方法院
    檢察署檢察官偵查起訴。
    理  由
一、訊據被告甲○○對於上開時、地之犯罪事實欄一、二之犯行均坦承不諱，核與附
    表（一）所示被害人之證述相符，復有健保局東區分局、勞保局滯納金催繳繳款
    單、郵政劃撥儲金存款收據；臺東縣臺東市戶政事務所九十年三月十三日（九○
    ）東市戶字第九三五號函暨所附補領國民身份證申請書、華南銀行臺東分行九十
    年三月十三日（九○）華東存字第○二五號函暨所附金融卡申請書兼約定書及開
    戶印鑑卡、富邦銀行九十年三月十五日（九○）富銀信卡第一二九號函暨所附信
    用卡申請書、中國商業銀行陳報狀暨所附信用卡申請書、美國銀行信用卡申請書
    ；及附表（二）、（三）所示之國民身份證、印章、銀行之存摺、金融卡、信用
    卡、消費簽帳單等件扣案可資佐證，被告自白與事實相符。是本件事證明確，被
    告犯行洵堪認定。
二、核被告甲○○所為事實欄一之犯行係犯刑法第三百三十六條第二項之業務侵占罪
    ；所為事實欄二之犯行係犯同法第二百十六條、第二百十條行使偽造私文書罪、
    第二百十四條使公務員登載不實罪、第三百三十九條第一項詐欺取財罪。被告偽
    造印章之行為為偽造私文書之階段行為；偽造署押、偽蓋印文之行為為偽造私文
    書之部分行為；偽造私文書之低度行為為行使偽造私文書之高度行為所吸收，均
    不另論罪。公訴意旨認被告所為事實欄一之犯行應係犯刑法第三百三十九條第一
    項詐欺取財罪，尚有未恰，惟起訴犯罪事實相同，爰依法變更起訴法條，併予敘
    明。被告先後多次對業務上持有之物侵占、行使偽造私文書、詐欺取財犯行，均
    時間緊接、方法相同、觸犯構成要件相同之罪，顯均係基於概括犯意而為之，均
    為連續犯，均應依刑法第五十六條之規定以一罪論，並均加重其刑。被告就上開
    使公務員登載不實罪、連續行使偽造私文書、連續詐欺取財罪間，有方法結果之
    牽連關係，應依刑法第五十五條之規定，從較重之連續行使偽造私文書處斷。被
    告所犯連續行使偽造私文書罪及連續業務侵占罪間，犯意各別，罪名不同，應分
    論併罰。爰審酌被告連續侵占應代繳之保險費、連續冒用及偽造他人名義申請信
    用卡後持卡連續消費詐欺，影響被保險人之利益、金融信用市場之健全，並對被
    保險人、被害人、銀行、特約商店造成損害之程度，及其犯罪動機、目的、手段
    、品行、智識程度、與被害人平日之關係、犯罪所得之利益、造成被害人所生之
    損害、犯後坦承等一切情形，分別量處如主文所示之刑，並定其應執行之刑。如
    附表（三）所示之身份證、印章、金融卡、存摺、信用卡、簽帳單顧客存根聯；
    各該申請書、簽帳單商店、銀行存根聯上偽造乙○○之署押、偽蓋之印文，分別
    依刑法第二百十九條、第三十八條第一項第二款、第三款之規定沒收之。
三、公訴意旨認被告基於詐欺不法概括犯意，於臺東市○○街七十六號一樓處開設「
    奇特名店」服飾店，於八十五年十月三日佯與北聯服裝行簽訂經銷合約書，明定
    由北聯服裝行提供服飾予被告寄賣，致北聯服裝行陷於錯誤，連續於八十五年十
    月初起陸續將提供寄賣服飾共二百二十二件，而當月應給付北聯服裝行之銷售貨
    款合計十萬五千三百二十四元（下稱上開貨款），迄未給付，被告顯有詐欺犯嫌
    云云。
(一)、按犯罪事實應依證據認定，無證據不得推定其犯罪事實，刑事訴訟法第一百五十
    四條定有明文；刑法上詐欺罪之成立，以行為人意圖為自己或第三人不法之所有
    ，以詐術使人將本人或第三人之物交付為其要件，且所謂以詐術使人交付，必須
    被詐欺人因行為人使用詐術而陷於錯誤，若其使用方法不能認為詐術，亦不致使
    人陷於錯誤，即尚不能構成該罪，最高法院四十六年台上字第二六０號著有判例
    可參。次按民事上契約之債務不履行客觀結果，推斷違約當事人是否同時涉嫌詐
    欺犯罪之情形，除非被告已自白其具有詐欺之犯意，或依其他積極證據確已足認
    被告乃係假藉民事違約手段而從事刑事詐欺行為外，尚不得僅以債務人曾經申明
    依契約履行，即遽指其施行欺罔而謀取不法利益。
(二)、公訴意旨認被告涉有詐欺罪嫌，無非以被告明知其財務己陷嚴重惡化之情況，竟
    施詐術使北聯服裝行之負責人吳秋薇陷於錯誤，與之簽訂經銷合約書並交付寄賣
    服飾，然被告刻意隱瞞將服飾轉賣，並於屆期日不付貨款為主要論據，認被告涉
    有詐欺之犯嫌。訊據被告固坦承伊確曾有與北聯服裝行訂立寄賣經銷專櫃合約，
    且於賣出商品時應將該商品定價之百分之六十給付北聯服飾行，至八十五年十二
    月五日止應給付北聯服飾行之上開貨款未付等情不諱，惟堅決否認有何詐欺犯意
    ，辯稱：因伊於八十五年被倒會、錢週轉給朋友，伊並非惡意不給付款項，且事
    後曾與吳秋薇洽商還款事宜，伊並無詐欺之犯意等語。經查：
  (1)被告經營上開服飾店須裝潢店面、投注人力等成本，而本件係採寄賣之經營方式
    ，服裝所有權歸北聯服裝行，存貨則可退回，依賣出時裝之定價四成為佣金，有
    經銷合約書一紙附臺灣臺北地方法院檢察署八十六年度偵字第九四九三號卷參照
    ，是被告只有利益之獲取，並無經營風險存在一節，應堪認定。
  (2)被告於八十七年十月七日開始代理寄賣，於八十五年十月二十三日曾將存貨退回
    ，同月二十九日再進貨，同月三十日退貨後，同年十一月更至臺北與北聯服裝行
    結算後，並將所有存貨退回等情，業據被告、吳秋薇供、指述在卷，見上開偵查
    卷第三五頁背面、第四十六頁參照，復有北聯服裝行出貨單、集貨明細表、單據
    對帳單、退貨單等件附上開偵查卷可資佐證。按常情若被告有詐欺之犯意，理應
    大批進貨後，將寄賣之服裝全數轉賣，於獲取比佣金更大之不法利益後，即結束
    營業，實無須將未賣出之服飾退回，並與北聯裝行結算後，復將所剩存貨悉數退
    回之理。顯見被告與北聯服裝行訂立契約，並無不法所有之意圖甚明。
  (3)另被告亦供述曾與吳秋薇商量分期付款遭拒、被告亦未曾否認對上開服飾行至今
    尚有貨款未付等情，益徵被告並無詐欺之犯意，且被告辯稱伊係因於八十五年被
    倒會，錢週轉給朋友，致未能清償等語，尚不能認全屬無稽。
  (4)綜據上情說明，本件核應係屬民事債務履行糾葛，告訴人宜循民事途徑解決或與
    被告協商如何償還，公訴人所指本件被告所為尚與詐欺罪構成要件有間，揆諸前
    揭判例意旨，實難以詐欺罪相繩，此外，復無其他積極證據資佐被告確有本件詐
    欺犯行，犯罪嫌疑尚屬不足，惟本部分公訴人認與前開連續詐欺、連續行使偽造
    文書罪間，有裁判上一罪關係，爰不另為無罪之諭知。
據上論斷，應依刑事訴訟法第二百九十九條第一項前段，刑法第五十六條、第三百三
十六條第二項、第二百十六條、第二百十四條、第二百十條、第三百三十九條第一項
、第五十五條、第五十一條第五款、第二百十九條、第三十八條第一項第二款、第三
款、罰金罰鍰提高標準條例第一條前段，判決如主文。
本案經檢察官林俊峰到庭執行職務
中      華      民      國     九十     年      四     月    二十四     日
                                  臺灣臺東地方法院刑事庭
                                      法  官  陳兆翔
右正本證明與原本無異。
如不服本判決，應於判決送達後十日內向本院提出上訴狀。（須附繕本）
「切勿逕送上級法院」
                                      書記官  蘇美琴
中      華      民      國     九十     年      四     月    二十七     日
┌───────────────────────────────────┐
│ 附表（一）                                                           │
├──┬────────┬────┬────┬─────────────┤
│編號│被害商店名稱    │ 負責人 │侵占金額│補繳金額│860610尚結欠金額│
├──┼────────┼────┼────┼────┼────────┤
│一  │來來福利商場    │翁秋木  │177195  │100779  │76416           │
├──┼────────┼────┼────┼────┼────────┤
│二  │大民實業有限公司│李宗華  │406369  │406369  │0               │
├──┼────────┼────┼────┼────┼────────┤
│三  │順美鞋店        │劉錦華  │87651   │77822   │9829            │
├──┼────────┼────┼────┼────┼────────┤
│ 四 │久久童裝        │潘耀廷  │197367  │63148   │134219          │
├──┼────────┼────┼────┼────┼────────┤
│五  │家榮重機企業    │李家榮  │124983  │100934  │24049           │
├──┼────────┼────┼────┼────┼────────┤
│六  │新慶興鐵工廠    │李家成  │221955  │193933  │28022           │
├──┼────────┼────┼────┼────┼────────┤
│七  │愛之屋嬰兒品行  │田坤山  │55496   │55496   │0               │
└──┴────────┴────┴────┴────┴────────┘
   ───────────────────────────────────┐
  │附表 （ 二）                                                         │
├──┬─────┬──────┬────────────────── │
  │編號│單位名稱  │所核發文件  │ 犯行                                │
     ─┬─────┬──────┬───────────────────┤
  │一 │臺東市戶政│「乙○○」國│持偽造乙○○印章，於補領國民身份證申請│
  │   │事務所    │民身份證一枚│書上偽造乙○○署押二枚及偽蓋印章一枚後│
  │   │          │            │行使該申請書，請領國民身份證一枚。    │
  ├───────────────────────────────────
  │二 │華南商業銀│活期儲蓄存摺│於金融卡申請書兼約定書上偽造乙○○署押│
  │   │行臺東分行│一本、金融卡│二枚、偽蓋乙○○印章一枚；於印鑑卡上偽│
  │   │          │一張        │造乙○○署押二枚、偽蓋乙○○印章二枚。│
  ├───────────────────────────────────
  │三 │富邦商業銀│信用卡一張  │於信用卡申請書上偽造乙○○署押一枚、於│
  │   │行        │            │所領得信用卡上偽造乙○○署押一枚。並持│
  │   │          │            │上開信用卡消費新臺幣（下同）66300元。 │
  │   │          │            │                                      │
  ├───────────────────────────────────
  │四 │中國信託商│信用卡一張  │於信用卡申請書上偽造乙○○署押一枚、於│
  │   │業銀行    │            │所領得信用卡上偽造乙○○LEE LI RU署押 │
  │   │          │            │一枚；持上開信用卡消費88000元。       │
  │   │          │            │                                      │                                      │
  ├───────────────────────────────────
  │五 │美國商業銀│信用卡二張  │於美國銀行VISA/MASTER CARD申請書偽造李│
  │   │行        │            │麗如署押二枚、於領得VISA信用卡上偽造李│
  │   │          │            │麗如署押一枚後；持上開VISA信用卡消費60│
  │   │          │            │471元                                 │
  │   │          │            │                                      │
  │   │          │            │                                      │
  └───────────────────────────────────
 ┌───────────────────────────────────┐
 │ 附表（三）沒收部分                                                   │
 ├─┬───────────────────────────┬─────┤
 │  │沒收範圍及數量                                        │  刑法條文│
 ├─┼───────────────────────────┼─────┤
 │一│偽造乙○○印章一枚。                                  │  219     │
 ├─┼───────────────────────────┼─────┤
 │  │補領國民身份證申請書偽造乙○○署押二枚、偽蓋印文一枚。│  219     │
 ├─┼───────────────────────────┼─────┤
 │  │乙○○之國民身份證一枚。                              │38-1第三款│
 ├─┼───────────────────────────┼─────┤
 │二│華南銀行金融卡申請書兼約定書偽造乙○○署押二枚、偽蓋印│219       │
 │  │章一枚；開戶印鑑卡上偽造乙○○署押二枚、偽蓋印章三枚。│          │
 │  │                                                      │          │
 ├─┼───────────────────────────┼─────┤
 │  │上開銀行000000000000號活期儲蓄存款存摺一本。          │38-1第三款│
 ├─┼───────────────────────────┼─────┤
 │  │上開銀行000000000000號金融卡一張。                    │38-1第三款│
 ├─┼───────────────────────────┼─────┤
 │三│富邦銀行信用卡申請書上偽造乙○○署押一枚。            │219       │
 ├─┼───────────────────────────┼─────┤
 │  │上開銀行VISA卡號0000000000000000000信用卡一張。       │38-1第三款│
 ├─┼───────────────────────────┼─────┤
 │  │以上開信用卡於八十七年四月二十八日消費30600元、八十七 │38-1第二款│
 │  │年五月二日消費35700元之簽帳單顧客存根聯二張。         │          │
 ├─┼───────────────────────────┼─────┤
 │  │上開簽帳單商店存根聯二張上偽造乙○○之署押。          │219       │
 ├─┼───────────────────────────┼─────┤
 │四│中國信託銀行信用卡申請書上偽造乙○○之署押一枚。      │219       │
 ├─┼───────────────────────────┼─────┤
 │  │上開銀行卡號0000000000000000號信用卡一張。            │38-1第三款│
 ├─┼───────────────────────────┼─────┤
 │  │以上開信用卡於八十七年四月二十八日消費15300元、23600元│38-1第二款│
 │  │；於八十七年五月二日消費15300元、33800元之簽帳單顧客存│          │
 │  │根聯四張。                                            │          │
 │─┼───────────────────────────┼─────┤
 │  │上開信用卡簽帳單之商店存根聯四張上偽造乙○○之署押。  │219       │
 ├─┼───────────────────────────┼─────┤
 │五│美國銀行VISA/MASTER CARD申請表格上偽造乙○○之署押二枚│219       │
 ├─┼───────────────────────────┼─────┤
 │  │上開銀行卡號0000000000000000VISA卡、卡號00000000000000│38-1第三款│
 │  │02MASTER卡各一張。                                    │          │
 │  │                                                      │          │
 ├─┼───────────────────────────┼─────┤
 │  │以上開VISA卡於八十七年五月十五日消費12400元、同月五月 │38-1第二款│
 │  │三十一日消費815元、同年六月二日消費374元、同月六日消費│          │
 │  │962元、同月八日消費920元、同月十日消費45000元之簽帳單 │          │
 │  │持卡人存根聯六張。                                    │          │
 │  │                                                      │          │
 ├─┼───────────────────────────┼─────┤
 │  │上開消費簽單第二聯商店存根聯及八十七年六月十日之簽帳單│219       │
 │  │第三聯上偽造乙○○之署押。                            │          │
 │  │                                                      │          │
 └─┴───────────────────────────┴─────┘
附記
刑法第三百三十六條第二項
對於業務上所持有之物，犯前條第一項之罪者，處六月以上五年以下有期徒刑，得併
科三千元以下罰金。
刑法第二百十六條
行使第二百十條至第二百十五條之文書者，依偽造、變造文書或登載不實事項或使登
載不實事項之規定處斷。
刑法第二百十四條
明知為不實之事項，而使公務員登載於職務上所掌之公文書，足以生損害於公眾或他
人者，處三年以下有期徒刑、拘役或五百元以下罰金。
刑法第二百十條
偽造、變造私文書，足以生損害於公眾或他人者，處五年以下有期徒刑。
刑法第三百三十九條第一項
意圖為自己或第三人不法之所有，以詐術使人將本人或第三人之物交付者，處五年以
下有期徒刑、拘役或科或併科一千元以下罰金。
刑法第二百十九條
偽造之印章、印文或署押，不問屬於犯人與否，沒收之。


司法院資訊處製作；財團法人民間司法改革基金會備份。
